【裁判字號】    89,上訴,1530
【裁判日期】    890802
【裁判案由】    違反水利法等
【裁判全文】
臺灣高等法院刑事判決                          八十九年度上訴字第一五三號
    上  訴  人  戊○○
    即  被  告
                蔡文燦
                林梅玉
右上訴人因違反水利法案件，不服臺灣桃園地方法院八十八年度訴字第一五八號，中
華民國八十九年二月二十九日第一審判決（起訴案號：臺灣桃園地方法院檢察署八十
七年度偵字第一二九０八號）提起上訴，本院判決如左：
    主      文
原判決撤銷。
戊○○意圖為自己不法之利益，而竊佔他人之不動產，處有期徒刑伍月。
    事      實
一、戊○○自民國（下同）八十二年間起，為經營清洗廢土洗選砂石之事業，在座落
    桃園縣蘆竹鄉○○○段海湖小段闢建洗砂石場，其明知主管機關為保護水道，禁
    止在行水區內堆置砂石，詎其為便於清洗廢土，竟意圖為自已不法之利益，將砂
    石堆置在毗鄰屬國有之桃園縣蘆竹鄉○○○段海湖小段後壁厝排水幹線行水區內
    （其竊佔之位置及面積均詳如附件土地複丈成果圖 ()所示）。而竊佔上開國
    有土地面積共○‧一三九二公頃（起訴書誤為○‧一五九一公頃）土地，並傾倒
    堆置廢土，設置涵管及閘門，攔水後取水洗廢土以利作業，因而造成大量污水直
    接排入海中，影響生態，損害他人權益。嗣於八十六年十月二日、八十七年三月
    三日、八十七年七月二十日分別為桃園縣工務局水利課河川巡防員查獲，並經桃
    園縣政府於八十七年三月十七日通知繳罰鍰及限於文到十日內恢復原狀。
二、案經桃園縣政府函請臺灣桃園地方法院檢察署檢察官偵查起訴。
    理      由
一、訊據上訴人即被告戊○○固坦承其有於右揭時、地堆置廢土洗選砂石等情，惟否
    認有何竊佔或違反水利法致生公共危險之犯行，辯稱略以：「工作之地點係向他
    人承租，不知有佔用到國有地，而其所為亦不足以妨害水流致生公共危險，只在
    該地洗砂未填廢土」云云。至辯護意旨則略以：「被告堆置砂石越界至國有土地
    ，其於租用土地時並不知，又已清理回復，出租人乙○○等人均稱被告使用範圍
    未超過前種植範圍，浮覆地是自然形成，非被告所致，被告所為並未造成公共危
    險，農田水利會派員查看，活動閘門已拆除」、「被告承租後並未擴大使用範圍
    ，行政機關未明示被告占用行水區範圍，被告在原審審理時已回復原狀，被告在
    承租前，原出租人即在河道淤積沙洲耕作，被告誤判行水區亦屬乙○○土地範圍
    ，桃園縣政府認被告行為將造成公共危險之虞為臆斷」等語，經查：
(一)、座落桃園縣蘆竹鄉○○○段海湖小段第六四之十、六四之十二等地號土地固係被
    告向案外人乙○○等人承租後洗砂石所用，然前開土地毗鄰屬國有之桃園縣蘆竹
    鄉○○○段海湖小段後壁厝排水幹線確屬行水區內，而被告仍在其上堆置待洗選
    之廢土砂石，竊佔上開國有土地面積達附件土地複丈成果圖 ()所示之○‧一
    三九二公頃土地，因而損害桃園縣政府管理河川之權益等情，經桃園縣政府以被
    告違反水利法地九十二條之一規定，於八十七年函送罰鍰參萬元之處分書，並限
    文到十日內恢復原狀，此有桃園縣政府函與附件處分書、剪報、檢察官勘驗筆錄
    、土地複丈成果圖、地籍圖、現場相片、土地登記簿謄本等在卷可查（偵查卷第
    二至第六頁），核與證人即至現場測量之桃園縣蘆竹地政事物所職員丙○○證述
    ：「現場有堆置砂石，座落在編號二十之水利地上」等語情節相同（原審卷第一
    ０一頁反面），而依該剪報與相片所示被告將洗砂污水直接排入海中，影響漁業
    生態，且設涵洞於國有之桃園縣蘆竹鄉○○○段海湖小段後壁厝排水幹線上，亦
    有相片在卷可查（偵查卷第六頁），而依被告堆積之廢土夾雜垃圾流入河道等之
    相片所示（偵查卷第六頁），並據證人甲○○所陳（原審卷第十六頁反面），足
    徵被告確有前開剪報所載之汙染海水之情，其所為應有損害他人權益。
(二)、被告於偵查初訊已坦稱偵查卷第五與第六頁相片即附件土地複丈成果圖 ()所
    示部分之廢土係其僱工或親自操作怪手所填，其所陳核與相片所示與相片上之怪
    手、廢土及比對地籍圖與附件複丈成果圖相符，且依相片所示，廢土直接堆覆於
    河道上，而被告所為亦經桃園縣政府科罰鍰（本院卷第七九頁至第八四頁縣政府
    函），是被告事後所辯不知佔用國有地之詞，已不可採。至被告雖提出與乙○○
    等人之租約（偵查卷第十九頁、原審卷第一二一頁至第一二九頁），但該租約第
    五條亦載明被告不得於租賃土地上作非法使用，另乙○○所有之前開地為農業用
    地，亦有土地登記簿謄本在卷可查（偵查卷第二五頁），則被告僱工或親自以怪
    手堆積前開廢土之行為，並經證人即河川巡防員甲○○於八十六年十月二日、八
    十七年三月三日、八十七年七月二十日三次至現場查獲，載明於取締工作日記（
    偵查卷第二二頁），足見被告已知其所為係非法使用，其辯稱不知，亦不可採。
    而出租人乙○○、丁○○○、己○○○等人雖稱被告使用範為未超過以前種植範
    圍，但查該三人因出租土地供被告非法使用，為另案違反區域計劃法之被告（見
    原審卷第九一頁），是其等所陳已屬迴護被告，再其等所陳與偵查卷第六二頁相
    片所示被告堆積廢土於如附件土地複丈成果圖 () 所示土地上之相片與被告坦
    稱該處石塊與土為其所堆之詞（本院卷第七二頁）不合，所陳自屬不實，自不得
    為被告有利事證。
(三)、依卷附檢察官至現場履勘之相片（偵查卷第三一頁至第四六頁），可見被告以廢
    土堆積於河道抽取河水（第四六頁），洗廢土結果致河水變色（第四六頁），而
    被告於嗣後之偵查中，亦坦稱在該址已洗砂四、五年，至於涵洞係為使怪手通過
    ，其於接到罰單後又再抽水洗砂且未向縣政府報備等語，其雖另否認將河道變窄
    與不知係行水區，但所陳與前開相片所示河道堆積廢土情形不合，自屬推諉。而
    檢察官囑桃園縣蘆竹地政事務所測量被告堆積廢土面積，其中占用國有之桃園縣
    蘆竹鄉○○○段海湖小段後壁厝排水幹線行水區內（位置及面積如附件土地複丈
    成果圖 () 所示）共○‧一三九二公頃（起訴書誤為○‧一五九一公頃）土地
    ，此有土地複丈成果圖在卷可查（偵查卷第六二頁），另被告堆積廢土之前開地
    點，確為河川行水區內，亦有桃園縣政府函與附件地籍圖、現場相片等在卷可查
    （偵查卷第六四頁）。而依該相片（偵查卷第六九頁）所示，清楚可見被告將廢
    土堆積在如附件土地複丈成果圖 () 所示之位置，且河道因而減縮。
(四)、證人即桃園縣工務局水利課河川巡防員甲○○於偵查中證稱被告確在河川地上堆
    積廢土（偵查卷第七二頁反面），證人即桃園縣蘆竹地政事務所測量員丙○○證
    述浮覆表示本來河川地為被告堆積砂石所覆蓋（偵查卷第七九頁反面），另證人
    即臺灣省桃園農田水利會管理員黃榮晃亦稱被告所竊佔土地為行水區（原審卷第
    五七頁），而被告確在附件土地複丈成果圖 () 所示之位置，堆積廢土，亦有
    清楚之現場相片三張在卷可查（原審卷第六二頁），其中三角形位置更清處可見
    被告堆積廢土。
(五)、被告既自承其自幼在海湖村成長，找尋甚久始覓得前開海湖小段第六四之十、六
    四之十二等地號土地承租使用至今，所租之土地復為其伯父乙○○所有（原審卷
    第四六頁、第十六頁），與「那水路在我小時候就沒有那麼大」等語（原審卷第
    三一頁），則對其得行使權利之範圍，應係明知。況被告堆置砂石之地點係在如
    附圖所示編號二十之溝前之倒Ｖ型處（經丈量之結果占據之面積達○‧一三九二
    公頃）一節，亦據前往測量之證人丙○○結證無訛（見本院八十九年一月十日訊
    問筆錄），衡之被告供稱承租之地號與卷附之照片、土地複丈成果圖互核勾稽，
    顯見被告堆置砂石之處與其承租使用之土地已有相當距離，徵之其為桃園縣工務
    局水利課河川巡防員查獲取締數次，亦有前開紀錄及桃園縣政府八十八年八月十
    二日八八府工水字第一七一一六八號函附相片在卷可參，是其辯稱無不法所有之
    意圖及不知已越界使用到國有地云云，應非可採。
(六)、所謂「浮覆」為地籍測量之專業用語，亦為申請複丈之理由之一（見地籍測量實
    施規則第二百二十三條、第二百三十三條），「浮覆」為自然增加之土地，而非
    以人工作用力增加之土地，且土地是否確為「浮覆」，為複丈之地政事務所人員
    所知悉者，僅為測量當時之增加土地面積，至於土地如何增加，並非測量之地政
    人員所得親自見聞或為其專業範圍，仍應依實際證據調查認定之，此亦據桃園縣
    蘆竹地政事務所函覆在卷（本院卷第一０六頁），原審判決雖認：「參諸前開卷
    附之查獲現場照片、土地謄本及土地複丈成果圖所示，前開土地上之現有水溝與
    地籍圖水溝無論就彎度上或水流方向上，並無明顯之差異，且被告既未在現有水
    溝上為整地，應不致使河道斷面銳減，而影響水流方向及流速。再依水流原理，
    因水流之走勢而沖刷土地之銳角彎處造成角度小部分土地流失移位至旁形成浮覆
    地，乃常見之自然現象，亦據證人丙○○結證在卷，尚難遽認係被告在該處洗砂
    石造成。另證人甲○○雖表示現有水溝之水路減縮，然其並無法證明原來之水溝
    有多寬？自何時起、減縮多少範圍？原水溝有無可能在被告八十二年間即被告開
    始洗砂作業之前即已減縮？究係單純自然力造成抑或有介入其他外力影響？在在
    均非無疑」。但查，證人即桃園縣蘆竹地政事務所測量員丙○○前先於偵查中稱
    證述浮覆表示本來河川地為被告堆積砂石所覆蓋（偵查卷第七九頁反面），後於
    原審稱不知浮覆地是否被告所為（原審卷第一００頁反面），是其所陳不一，再
    其於本院調查時，證稱對現場係自然或填土形成不清楚（本院卷第一一七頁反面
    ），且複丈成果圖上之流失與浮覆僅為計算面積使用之用語，並無依據，是其前
    於原審所稱之現場為自然形成（原審卷第一０一頁），因與相片所示及被告自陳
    為其所堆積之情不符，自不得據為被告之有利事證。另桃園縣政府亦函覆本件地
    點確為被告所為，並無其他外力所致，亦有該府函在卷可查（原審卷第八五頁）
    ，是原審誤引證人丙○○於原審不正確之證詞，疏未見及現場相片所示，誤認係
    自然形成，尚有未合。
(七)、依被告自陳：「一天洗約一、二十台土，約一００噸的土。一台一千元，一個月
    約十二萬元左右」等語（原審卷第一五八號第十六頁正反面）。與證人莊榮德稱
    ：「土地在濱海公路通旁，但現在我土地的水溝都被洗砂水給弄的亂七八糟，而
    七十八年濱海公路未通，地也閒置，當時排水也很正常，而濱海公路開後本想開
    加油站，但因隔壁洗砂也無法開，原來後面有條溝，但現在也分不清了，但我的
    地從未出租給其他人。我的土地後面的那條溝很清楚的將地劃分，但現在被他們
    洗砂後，地貌改變，我也不敢問他們洗砂的水可有流到我的土地。本來排水溝的
    水可排到海裏，但現在都堵死了，而現在只要風一吹也就塵土飛揚，根本無法使
    用，且他砂土也堆的一堆一堆的」等語（原審卷第一五八號第二四頁正反面、第
    二五頁反面至第二六頁正面）及附卷報載被告洗廢土污染海岸（偵查卷第四頁剪
    報）與大量廢水排入下流至海岸之相片（偵查卷第四六頁）等，足見被告竊佔國
    土洗廢土所為確有損害他人權益，此部分事證亦明。
(八)、辯護意旨雖略以：「被告已回復原狀」等語，然查，竊佔罪為即成犯（最高法院
    二十五年上字第七三七四號判例），並不因回復原狀即無刑事責任，至回復原狀
    係犯後之態度為量刑參考（如後述），而被告於原審所陳之回復原狀與依其所提
    相片（原審卷第四一至第四四頁），僅將竊佔之附件複丈成果圖上編號 () 之
    土地上之廢土清理成平面，而該處之原有河道為被告以石塊整齊堆積而成之護岸
    與佔用河道面積依舊（原審卷第四三頁相片），但原審另案於八十八年十月十一
    日至現場履勘，現場仍堆有大量廢土與挖土機，有勘驗筆錄在卷可查（原審卷第
    九一頁），迄本院八十九年五月十八日至現場履勘，被告仍然佔用並堆積廢土，
    設置攔水閘門，有勘驗筆錄與現場相片在卷可查（本院卷第三十頁至第四七頁）
    ，迄本院於八十九年六月十三日再往現場履勘前，被告始將原佔用為原有河川之
    附件複丈成果圖上編號 () 之土地，全部砂石（含堆積護岸之石塊），全部挖
    除，恢復原有河道外貌，亦有勘驗筆錄在卷可查（本院卷第一二七頁至第一三０
    頁）。至本院是日另囑桃園縣蘆竹地政事務所複丈現有河道寬度，經該所作成複
    丈成果圖（本院卷第一五一頁），依該圖藍色標記所示之河道在上游部分雖較窄
    ，但查被告所竊佔之部分為下游，原即較上游為寬，且依前開現場相片所示，被
    告確於附件複丈成果圖上編號 () 之土地上堆積廢土，並陳明將廢料放在三角
    地帶與水溝旁之石塊（即附件複丈成果圖上編號 () 之土地上，本院卷第一一
    九頁反面）為其所堆等語（本院卷第七二頁），足見被告竊佔之即附件複丈成果
    圖上編號 () 之土地即河道行水區，應較上游為寬甚明。
(九)、臺灣省桃園縣農田水利會所函覆該會所屬溝渠無減縮情形，被告設閘門對他人灌
    溉權益並無影響，惟對排水影響甚至鉅，有該會函在卷可查（本院卷第一四０頁
    ），但所指為該會所屬灌溉渠，與被告竊佔如附件土地複丈成果圖 () 所示部
    分無關，是與本案無涉，附此敘明。
(十)、綜上，本件事證明確，被告所辯應係事後飾卸之詞而不足採，其犯行洵堪認定。
二、按水利法第九十二條之一第一項後段為刑法第三百二十條第一項之特別規定，應
    依特別法優於普通法之法律競合關係適用（最高法院八十六年度台上字第三一三
    五號判決參照）。核被告意圖為自己不法之利益，而竊佔國有之不動產，係犯刑
    法第三百二十條第二項、第一項之竊佔罪，又被告違反水利法第七十八條第一項
    第三款之規定，在主管機關禁止堆置砂石之行水區內，堆置砂石，設置涵管及閘
    門，攔水後取水洗廢土，因而造成大量污水排入海中，影響生態，損害他人之權
    益，應依水利法第九十二條之一第一項中段論處。雖水利法第九十二條之一第一
    項中段為刑法第三百二十條第一項之特別規定，且有特別法優於普通法之法律競
    合關係，然水利法第九十二條之一第一項中段之法定最重本刑三年以下有期徒刑
    ，而刑法第三百二十條第二項、第一項法定最重本刑為五年以下有期徒刑，是應
    依重法優於輕法（優先於特別法優於普通法）之法律競合關係，則被告之前開行
    為，應成立刑法第三百二十條第二項、第一項之竊佔罪。至公訴意旨雖未敘及被
    告所犯水利法第九十二條之一第一項中段之罪部分，然此部分與起訴之竊佔部分
    有法律競合之裁判上一罪法律關係，應為起訴效力所及，本院自得一併審酌。
三、原審予以論罪科刑固非無見，惟查：(一)、起訴書之事實欄並未載明水利法第九十
    二條之一第一項中段之「因而損害他人權益」，原審判決於事實欄認定「因而損
    害桃園縣政府管理河川地之權益」，但於理由欄並未敘明就此未經起訴部分加以
    判決之法律上理由，逕認被告成立該罪名，且僅認檢察官認被告所為容有未當，
    復未論述是否得變更起訴法條，逕引水利法第九十二條之一第一項中段規定論罪
    。(二)、原判決認被告不成立水利法第九十二條之一第一項後段之罪，但並未論述
    此部分（應為無罪或不另為無罪諭知）。(三)、原審認被告不成立水利法第九十二
    條之一第一項後段之理由之一為附件土地複丈成果圖（）所示為自然形成之為
    浮覆地，與事證不合。(四)、被告竊佔國有土地面積共○‧一三九二公頃（起訴書
    誤為○‧一五九一公頃），原審事實欄誤引起訴書之○‧一五九一公頃，致與附
    件土地複丈成果圖（）所示○‧一三九二公頃不符。(五)、水利法第九十二條之
    一第一項後段為刑法第三百二十條第二項、第一項之特別規定，應依特別法優於
    普通法之法律競合關係適用（最高法院八十六年度台上字第三一三五號判決參照
    ），原判決認被告以一行為觸犯上開二罪名，為想像競合犯，應從一重論以竊佔
    罪，亦有未當。(六)、原判決主文以：「戊○○意圖為第三人不法之利益，而竊佔
    他人之不動產」，但理由欄二卻以：「戊○○意圖為自己不法之利益，而竊佔國
    有之不動產」，前後矛盾。以上原判決容有未洽。是被告執前詞提起上訴，否認
    犯行，指摘原判決不當，雖無理由，惟原判決既有可議，自應將原判決予以撤銷
    改判，爰審酌被告為謀私利，竊佔國有土地之面積、竊佔之時間、因洗選砂石污
    染水源生態環境所生之損害及其於犯罪後已將竊佔之土地回復原狀之態度（見本
    院卷一二七頁勘驗筆錄與現場相片）等一切情狀，量處被告有期徒刑伍月。
四、公訴意旨另以：被告意圖為自已不法之利益，在同前海湖小段後壁厝排水幹線行
    水區內，堆置涵管通行（供挖土機、卡車、人等通行）並回填廢土，導致河床變
    窄，足以妨害水流，於颱風或雨季河水高漲時，若發生河水溢出堤防外，可能危
    及附近後壁厝排水幹線行水區流域兩旁來往人車、住家之安全，致生公共危險，
    因認被告所為尚涉犯水利法第九十二條之一第一項後段罪嫌。
(一)、按犯罪事實，應依證據認定之，無證據不得推定其犯罪事實；又不能證明被告犯
    罪者，應諭知無罪之判決，刑事訴訟法第一百五十四條、第三百零一條第一項分
    別定有明文。次按刑事訴訟法上所謂認定犯罪事實之證據，係指足以認定被告確
    有犯罪行為之積極證據而言，該項證據自須適合於被告犯罪事實之認定，始得採
    為斷罪資料。如未能發現相當證據，或證據不足以證明，自不能以推測或擬制之
    方法，以為裁判之基礎。又刑事訴訟上證明之資料，無論其為直接或間接證據，
    均須達於通常一般之人均不致有所懷疑，而得確信其為真實之程度，始得據為有
    罪之認定，若其關於被告是否犯罪之證明未能達此程度，而有合理性懷疑之存在
    ，致使無從形成有罪之確信，根據「罪證有疑，利於被告」之證據法則，即不得
    遽為不利被告之認定，此分別有最高法院二十九年上字第三一○五號、四十年臺
    上字第八六號、七十六年臺上字第四九八六號判例可資參照。次按水利法第九十
    二條之一第一項所謂「致生公共危險」，固以實際上須有具體危險之發生為要件
    ，而屬具體的危險犯；然其具體危險之存否，仍應依社會一般之觀念，客觀的予
    以判定；即依其妨礙水流之具體情況，視其一般上是否有使流水改道，浸蝕護岸
    ，而影響附近住家安全之虞，以決定其危險之有無，非必已使堤岸潰缺，人、畜
    、房屋淹沒，始得謂其危險已發生（最高法院七十四年度台上字第三九五八號判
    決）。
(二)、公訴人認被告所為將造成水流淤塞，可能於颱風來臨或雨季時導致高漲之河水溢
    出堤防外可能淹沒鄰近農田住家，影響交通，危及附近環境安全等，業據證人甲○○陳明，而認被告所為涉犯涉犯水利法第九十二條之一第一項後段罪嫌，但查
    ，被告在前揭地點洗選廢土，固曾為桃園縣工務局水利課河川巡防員查甲○○查
    獲，但並未發現有證人所稱之情形，再桃園縣政府就被告之行為是否於遇豪雨、
    颱風即生災害，亦無從得知，尚需蘆竹鄉公所查覆，此有桃園縣政府函與附件相
    片在卷可查（原審卷第七六頁、第七八頁至第八二頁與附件相片），是被告所為
    否足以生公訴意旨所認之公共危險，尚非無疑，而前開地點迄未有受豪雨或颱風
    造成附近後壁厝排水幹線行水區流域之災害，亦有當地行政主管機關桃園縣蘆竹
    鄉公所八十八年八月三十一日蘆鄉建字第八八一一九四六一號函在卷可查（原審
    卷第八三頁），是應無前開公訴人所指之公共危險。再前開河道經由濱海公路隨
    即注入大海，亦有履勘相片與剪報在卷可查（偵查卷第四頁、本院卷第一三０頁
    ），則證人甲○○前開所證之遇豪雨或颱風將致公共危險等情與嗣後桃園縣政府
    函覆雨季有漫流造成公共危險之虞（函見本院卷第一三三頁），應均屬推測，尚
    非得以據之為被告有違反水利法第九十二條之一後段罪嫌之不利事證。
(三)、此外，復查無其他積極證據足證被告確有此部分犯行，揆諸前開說明，自難僅因
    前開證人甲○○與桃園縣證府推測之意見，即遽認被告有違反水利法第九十二條
    之一後段罪嫌，是被告被訴此部分犯行尚屬不能證明，惟公訴意旨認此部分犯行
    與前揭論罪科刑部分犯行有特別法與普通法之關係，是就此部分爰不另為無罪之
    諭知，併此敘明。
據上論斷，應依刑事訴訟法第三百六十九條第一項前段、第三百六十四條、第二百九
十九條第一項前段，水利法第九十二條之一第一項中段，刑法第十一條前段、第三百
二十條第一項、第二項、第五十五條，罰金罰緩提高標準條例第一條前段，判決如主
文。
本案經檢察官王安明到庭執行職務。
中      華      民      國    八十九    年      八      月      二      日
                              臺灣高等法院刑事第七庭
                                  審判長法  官  施  俊  堯
                           法  官  沈  宜  生
                                        法  官  林  瑞  斌
右正本證明與原本無異。
被告不得上訴。
                                        書記官  顏  志  豪
中      華      民      國    八十九    年      八      月      四      日
附錄：本案論罪科刑法條全文
刑法第三百二十條：
意圖為自己或第三人不法之所有，而竊取他人之動產者，為竊盜罪，處五年以下有期
徒刑、拘役或五百元以下罰金。
意圖為自己或第三人不法利益，而竊佔他人之不動產者，依前項之規定處斷。
前二項之未遂犯罰之。
水利法第九十二條之一第一項：
違反第七十八條第一項各款情形之一者，除通知限期回復原狀、清除或廢止違禁設施
外，處六千元以上三萬元以下罰鍰；因而損害他人權益者，處三年以下有期徒刑、拘
役或併科四千元以上二萬元以下罰金；致生公共危險者，處五年以下有期徒刑，得併
科六千元以上三萬元以下罰金。


司法院資訊處製作；財團法人民間司法改革基金會備份。
